【裁判字號】    92,上更(二),285
【裁判日期】    920611
【裁判案由】    殺人未遂
【裁判全文】
臺灣高等法院刑事判決                        九十二年度上更(二)字第二八五號
    上  訴  人  臺灣板橋地方法院檢察署檢察官
    被      告  丁○○
    指定辯護人  本院公設辯護人  李廣澤
右上訴人，因被告殺人未遂案件，不服臺灣板橋地方法院，八十七年度訴字第一三八
號，中華民國八十七年三月二十七日第一審判決（起訴案號：臺灣板橋地方法院檢察
署八十六年度偵字第二五三二五號）提起上訴，本院判決如左：
    主  文
上訴駁回。
    理  由
一、公訴意旨略以：被告丁○○與甲○○有過節，並因此懷恨在心，竟於民國八十六
    年十二月二十九日凌晨零時三十分許，因甲○○至其位於台北縣新莊市○○○路
    二十七號住處，先以兒童玩具車上帶有鐵條之輪子敲打其頭部，丁○○即起殺意
    ，取出預藏之菜刀一把，朝甲○○正面砍殺二刀，致甲○○受有頭部外傷，並有
    生命危險，嗣於同日凌晨零時四十五分許，為警在丁○○住處查獲，並扣得菜刀
    一把，因認被告有犯刑法第二百七十一條第二項第一項之殺人未遂罪嫌云云。
二、公訴意旨認被告有右揭犯行，係以右揭事實，業據被告於警訊及偵查中坦承不諱
    ，核與現場目擊證人戊○○（即被告之母親）在警訊所述相符，並有長庚紀念醫
    院病危通知單一份、扣案之菜刀一把為其依據。惟犯罪事實應依證據認定之，無
    證據不得推定其犯罪事實，又殺人未遂與傷害之區別，以加害人有無殺意，即在
    下手時是否明知或預見足以致人於死為斷。如加害人於加害時並無殺人之故意，
    雖因而致被害人受傷亦難以殺人未遂相繩，至被害人受傷之多寡，是否致命部位
    ，傷勢輕重，加害人下手情形、所用兇器為何，雖可供認定事實之資料與心證，
    究不能據為區別之絕對標準。訊據被告固不否認有持菜刀砍傷甲○○頭部，惟矢
    口否認有要殺死甲○○之故意，辯稱：之前伊與甲○○在伊家喝酒，他回去後打
    電話來，他喝醉，伊不予理會，結果他就來伊家，當時兩人互打他才受傷，他先
    拿東西打伊，伊記得有兩次抵擋的手勢，伊看到他流血，伊就到隔壁打電話叫救
    護車等語。
三、經查被告於警訊時辯稱：於案發前二小時甲○○便有打電話來找伊，第一通說有
    幾個朋友在新莊市菜市場附近，要伊趕快過去，第二通又打來，又是要伊過去，
    並說要伊死，第三通打來是伊母親接的，所以伊看到甲○○來伊家前大聲吵鬧，
    叫伊母親開門，讓其進去，伊才至廚房拿一把菜刀，插在身後，又至伊母親房間
    打電話給伊阿姨，還在講電話時，伊母親已打開大廳的門讓甲○○進入，甲○○
    進入後便至伊母親房間，持兒童玩具車帶有鐵條之輪子砸伊頭連續三下，伊便由
    左手拿出插在伊後面之菜刀朝甲○○頭部正面砍兩下，砍後甲○○便坐在伊母親
    床上，伊便將菜刀丟在伊母親床上，便走到外面至隔壁伊叔公家，伊沒有要致甲○○於死，不是真的要殺甲○○，伊是出於自衛，只想遏阻他，當時伊有喝六瓶
    鐵罐啤酒等語（偵查卷第四頁第五頁），於檢察官偵查中辯稱：因甲○○曾連打
    三次電話要約伊出去，說叫了幾個人打伊，並恐嚇要讓伊死，因而甲○○來叫門
    時，伊先跑至廚房拿一把菜刀插在後腰，伊同時就打電話給伊阿姨，伊打電話時
    伊母親開門，甲○○沒有講什麼就直接拿放在屋外的壞掉玩具車輛打伊頭，伊原
    本拿起菜刀要嚇他，但他仍繼續推伊，伊就拿刀往他頭部連砍二刀，伊原本要嚇
    他等語（偵查卷第二十頁），於原審審理時辯稱：之前甲○○有打三通電話，第
    一通打來說約了四、五個朋友在外面叫伊出去談判，伊不曉得要談判什麼，伊不
    想出去，他罵三字經，第二通又打來說伊送他棺材之事，伊說沒有，他又罵三字
    經，就掛了，第三通伊母親接到，甲○○來時在外面喊伊母親開門，伊看到他手
    上拿東西，伊先至廚房拿刀子插在褲間後面腰背皮帶處，甲○○先用玩具車的鐵
    條打伊頭，伊用右手擋他打伊的鐵條，然後用左手砍他，伊不是要給甲○○死，
    伊只是反抗等語（原審卷第五頁、第六頁），於本院前審辯稱：當天晚上伊與甲○○一起喝酒，酒畢後甲○○回家後，半夜又打三通電話到伊家鬧，然後又到伊
    家門口大吵大鬧，伊就預藏菜刀再打電話給伊阿姨告訴甲○○來鬧事，伊還再打
    電話伊母親開門讓甲○○進來，甲○○一進門就拿鐵條偷襲伊，伊頭部被打了幾
    下，才拿菜刀砍他頭部，伊是基於防衛才砍他，伊沒有要殺死他等語（上更(一)卷
    第五頁、第二十八頁、第四十三頁），於本院上訴審時辯稱：當時伊喝醉酒，不
    知為何會砍甲○○，可能出於誤會等語（上訴卷第十九頁），是被告自警訊以迄
    本院審理時僅承認有用菜刀傷及甲○○，而均否認有要殺死甲○○之意思，公訴
    人認被告於警訊及偵查中有坦承殺甲○○之意思，尚嫌無據。
四、次查，被告於警訊時供稱：甲○○是伊母親以前的同行同事，時常至伊家找伊母
    親等語（偵查卷第四頁背面），雖被告於警訊時另供稱：伊母親就是因為甲○○
    才跟伊父親離婚，並有一次甲○○將筷子丟在地下要伊撿時才結怨云云（偵查卷
    第五頁正面），於原審八十七年一月十三日審理時訊以與甲○○有無過節時雖供
    稱：他之前害伊爸媽離婚，行為不檢，他來伊家都隨地吐痰云云（原審卷第六頁
    ），惟於原審同年二月十一日審理時訊以與甲○○有無仇恨時，則答沒有，亦無
    伊母親因甲○○而與伊父親離婚而與甲○○結怨（原審卷第二十六頁正面），雖
    被告於本院前審又先曾供稱：伊父母離婚也是因甲○○之介入引起云云（上更卷
    第二十一頁背面），惟嗣後又供稱伊與甲○○並沒有什麼仇恨，實在甲○○喜歡
    酗酒習慣很不好等語（上更(一)卷第四十三頁），於本院本審審理時亦供稱：伊以
    前有講甲○○害伊父母親離婚，才與甲○○結怨，但事實不是，沒有這回事，伊
    父母離婚時，伊母親還沒有認識甲○○等語（本審卷第十九頁、第三十二頁），
    證人甲○○於本院審理時亦結證稱：伊認識被告之母親戊○○時，戊○○已經離
    婚很久，她有拿離婚證書給伊看，伊當時也離婚了，伊想大家都離婚，只要大家
    合得來就好，伊常去被告家聊天，被告說伊害他父母離婚是不對等語（本審卷第
    二十六頁、二十九頁），證人即被告之母親戊○○亦證稱：伊離婚好幾年才認識
    甲○○，伊離婚與甲○○完全無關等語（本審卷第三十二頁），是被告所供因甲○○害伊父母離婚而與甲○○結怨之語，顯與事實不符，因而被告不可能以此理
    由而萌殺甲○○之意。案發時被告之母親與甲○○往來密切，甲○○常至被告家
    中出入，被告與甲○○並無仇隙夙怨，堪認屬實。而案發當天被告與甲○○二人
    尚在被告家中飲酒，係因酒畢後，甲○○返家後因酒醉以電話與被告發生爭吵，
    嗣甲○○又再至被告家門口吵鬧，被告母親開門讓其進屋，甲○○即持兒童玩具
    車上帶有鐵條之輪子敲打正在打電話之被告，被告始以右手將被害人擊打之物架
    開，而以左手持刀揮砍（被告為慣用左手之左撇子），被告揮砍二刀後，見甲○○坐在其母親床上，即丟棄菜刀在床上等情，業據被告供明有如前述，核與證人
    即被告之母戊○○於警訊及原審及本院審理證述情節相符（偵查卷第六頁、第七
    頁、原審卷第二十五頁、上更(一)卷第二十七頁、第二十八頁、上更(二)卷第二十四
    頁、第三十一頁），即甲○○於原審審理時亦證稱：伊當時已喝醉，不清楚為何
    會到被告住處，亦不知被告以菜刀揮砍，伊與被告原是好友，覺得很對不起他等
    語（原審卷第二十四頁背面、第二十五頁正面），並有甲○○用以敲打被告之兒
    童玩具車上帶有鐵條之輪子扣案可稽。足見本件係因被告與甲○○飲酒後，口角
    所致，衡情被告已無殺人之動機與故意；至甲○○於本院前審改稱當天是去找戊○○談事情，當天沒喝酒云云（上更(一)卷第二十八頁），於本院本審時稱去被告
    家之前未曾在被告家與被告一起喝酒云云，顯與事實不符，不足採信並此明。
五、再查依當時案發情形觀之，若被告確有致甲○○於死之故意，則以被告揮砍二刀
    後，甲○○已無力招架、反擊之情形，被告儘可趁甲○○無法抵禦之際，迅即用
    力繼續猛砍其頭部或其他要害部位，使其深達顱內或其他部位之重要器官而致死
    ，然被告見甲○○遭其砍擊成傷流血後，即丟棄菜刀於床上，未再有繼續殺傷甲○○之舉動，參之被告於本院前審及本審時並供稱立刻至隔壁打電話叫救護車（
    上更(一)卷第五頁、上更(二)卷第十九頁、第二十頁）等情觀之，益見被告並無殺甲○○之犯意。
六、又查甲○○於案發當時受傷經送醫急救，長庚紀念醫院雖曾對甲○○家屬發出病
    危通知，有病危通知單一紙在卷可稽（偵查卷第十二頁），惟經原審函詢該院治
    療結果，據覆：「江君於八十六年十二月二十九日至本院急診時，左後頭皮雖有
    十五公分傷口併骨頭顯露裂疤，但無生命危險徵候，當時診斷為外傷性頭皮撕裂
    傷併顱內出血，經手術縫合後於八十七年一月三日出院，病患於八十七年二月六
    日最近一次回診時，行動自如，且傷口乾淨，無症狀顯示有神經方面缺損」，有
    該院八十七年二月十七日八七長庚院法字第００八七號函在卷可按（原審卷第三
    十八頁），即甲○○於原審審理到庭應訊時，亦僅殘留左後頭部一道約十公分之
    疤痕，其餘言語表情、行動、對答等均無異樣，亦經原審當庭勘驗屬實，甲○○
    且陳稱目前復原狀況一切正常（原審卷第二十四頁、第二十五頁），於本院本審
    審理時亦陳稱：現在傷口都好了等語（本審卷第二十九頁），即證人即最先到被
    告家中處理之警員丙○○亦結證稱：伊到被告家中在房間看到甲○○，當時他還
    有意識，伊還跟他講話，他還比頭部給伊看，伊看到他頭部流血，也不知道危不
    危險，甲○○好像有喝酒等語觀之（本審卷第二十三頁、第三十二頁），足見被
    告揮砍刀械之力道並非強猛，甲○○所受者僅一般之傷，並無何重傷或危及生命
    之傷勢，自難以被告曾以刀砍屬人體重要之頭顱，遽認被告有殺人之故意。
七、綜上所述，被告所辯伊無殺甲○○之故意，堪以採信。是被告僅對甲○○構成刑
    法第二百七十七條第一項之傷害罪，公訴人認應構成刑法第二百七十一條第二項
    第一項之殺人未遂罪，尚有未洽。按刑法第二百七十七條第一項之傷害罪，依同
    法第二百八十七條前段之規定，須告訴乃論，查甲○○為被告持菜刀傷害雖受有
    上開之傷害，惟甲○○於警訊或偵查中均未曾提出告訴，有警訊及偵查筆錄在卷
    可憑，於原審審理時復一再表明並未對被告提出告訴（原審卷第二十六頁），雖
    甲○○之女乙○○於警訊中表示要代父提出告訴，惟甲○○之女乙○○既不具有
    獨立告訴及代理告訴權，復非經檢察官指定之代行告訴人，其於警訊時所代為提
    出之告訴，顯不合法，是本件應屬告訴乃論之罪未經合法告訴，原審因依刑事訴
    訟法第三百零三條第三款諭知不受理之判決，經核無違誤。檢察官上訴意旨仍以
    被告與甲○○有過節嫌隙，及被告所持之兇器為菜刀，暨甲○○受傷之部位為頭
    部要害及受傷之情形為由，指摘原判決認定被告未有殺人故意為不當，經核非有
    理由，應予駁回。
據上論斷，應依刑事訴訟法第三百六十八條，判決如主文。
本案經檢察官李金定到庭執行職務。
中      華      民      國    九十二    年      六      月     十一     日
                              臺灣高等法院刑事第十四庭
                                  審判長法  官  陳  祐  輔
                                        法  官  洪  昌  宏
                                        法  官  陳  國  文
右正本證明與原本無異。
檢察官如不服本判決，應於收受送達後十日內向本院提出上訴書狀，其未敘述上訴之
理由者並得於提起上訴後十日內向本院補提理由書（均須按他造當事人之人數附繕本
）。
                                        書記官  吳  素  雲
中      華      民      國    九十二    年      六      月    十七    日


司法院資訊處製作；財團法人民間司法改革基金會備份。
